臺灣高等法院臺南分院刑事裁定
111年度毒抗字第206號
抗  告  人  
即  被  告  郭聰傑




上列抗告人因強制戒治案件，不服臺灣臺南地方法院中華民國11
1年3月2日111年度毒聲字第202號裁定（聲請案號：臺灣臺南地
方檢察署111年度聲戒字第53號、111年度毒偵緝字第61號），提
起抗告，本院裁定如下：
    主  文
抗告駁回。
    理  由
一、原裁定意旨略以：抗告人即被告郭聰傑（下稱抗告人）因施
    用第一、二級毒品案件，經原審法院110年度毒聲字第948號
    裁定送勒戒處所觀察、勒戒後，認有繼續施用毒品之傾向，
    有法務部矯正署臺南看守所附設勒戒處所有無繼續施用毒品
    傾向證明書及有無繼續施用毒品傾向評估標準紀錄表各1紙
    在卷可稽，爰依毒品危害防制條例第20條第2項規定，裁定
    抗告人令入戒治處所強制戒治，其期間為6個月以上，至無
    繼續強制戒治之必要為止，但最長不得逾1年等語。
二、抗告意旨略以：㈠按新修正施行之毒品危害防制條例第20條
    修正說明：本條例認施用毒品者具病患性犯人之性質，並參
    諸世界之醫療經驗及醫學界之共識，咸認施用毒品成癮者3
    年後始再有施用1、2級毒品之行為者，足見其有戒除毒品之
    可能，爰修正第3項等旨，足見立法者已預設3年後再犯施用
    毒品罪者，有戒除毒癮之可能，且依其協助施用者戒除毒癮
    之立法意旨，解釋上亦應放寬，得落實此次寬厚刑事政策之
    變革，然經臺南勒戒所評分結果認其有「繼續施用毒品之傾
    向」，其判斷依據偏重於前科紀錄，依修正毒品條例立法說
    明，既給予3年後再犯者適用勒戒之機會，按理應跳脫以往
    窠臼，但該評分依然偏重於以往窠臼，但該評分依據偏重於
    以往前科紀錄，既然給予3年後再犯者適用觀察勒戒之機會
    ，又依以往紀錄、前科紀錄為據，裁定入戒治所戒治，顯與
    新修正毒品條例立法說明相違悖，也有一罪不二罰之疑慮，
    如此就浪費了此次貫徹刑事政策之變革。㈡抗告人純屬單親
    家庭，老父已不在，家中只剩老母親，家中小女兒剛滿00歲
    ，正是叛逆時期，母親已年老無法管教及教育，都是抗告人
    在管教照顧，抗告人已離婚，小女兒正需要人照顧、關懷與
    關心，可否給予抗告人一次機會，回去照顧老母及小女兒，
    撤銷戒治裁定等語。
三、按觀察、勒戒後，檢察官或少年法院（地方法院少年法庭）
    依據勒戒處所之陳報，認受觀察、勒戒人無繼續施用毒品傾
    向者，應即釋放，並為不起訴之處分或不付審理之裁定；認
    受觀察、勒戒人有繼續施用毒品傾向者，檢察官應聲請法院
    裁定或由少年法院（地方法院少年法庭）裁定令入戒治處所
    強制戒治，其期間為6個月以上，至無繼續強制戒治之必要
    為止，但最長不得逾1年，毒品危害防制條例第20條第2項定
    有明文。次按受觀察、勒戒人在所進行觀察、勒戒之醫療處
    置，應依醫師之指示為之；勒戒處所應注意觀察受觀察、勒
    戒人在所情形，經醫師研判其有或無繼續施用毒品傾向後，
    至遲應於觀察、勒戒期滿7日前，陳報該管檢察官或少年法
    院（庭）。觀察勒戒處分執行條例第7條、第8條第1項分別
    定有明文。據此，執行毒品觀察勒戒之主管機關行政院法務
    部，依職權制定「有無繼續施用毒品傾向評估標準」，且為
    提升觀察勒戒之評估效度，並藉重行政院衛生福利部的醫療
    專業意見，洽請行政院衛生福利部協助研修，案經該署委託
    社團法人臺灣成癮科學學會辦理，並邀集專家學者及相關機
    關研商後修正，從而修正「有無繼續施用毒品傾向評估標準
    評分說明手冊」及「有無繼續施用毒品傾向評估標準紀錄表
    」，嗣因毒品危害防制條例修正及民國109年11月18日最高
    法院刑事大法庭109年度台上大字第3826號裁定變更適用觀
    察、勒戒處遇之對象、標準及頻率，為此法務部與衛生福利
    部及專家學者業對於上述「有無繼續施用毒品傾向評估標準
    」，就評分項目、前科紀錄有所調整，並於110年3月26日生
    效，此有法務部110年3月26日法矯字第11006001760號函、
    司法院110年3月31日院台廳刑一字第1100009358號函可參。
    再按有無繼續施用毒品傾向之評估標準，並非完全以受勒戒
    人勒戒後之結果為準，勒戒前之各種情況，仍應作為評估之
    依據。依110年3月26日公布實施新修正之「有無繼續施用毒
    品傾向評估標準評分說明手冊」規定，係以前科紀錄與行為
    表現、臨床評估、社會穩定度三項合併計算分數，每一大項
    皆有靜態因子與動態因子。先以靜態因子分數評分，靜態因
    子分數總分在60分（含）以上為「有繼續施用毒品傾向」；
    60分以下，與動態因子分數相加，如果總分在60分（含）以
    上，為「有繼續施用毒品傾向」。是被告有無「繼續施用毒
    品傾向」，係依具體個案之臨床實務及相關事證等情綜合判
    定，有其相當之專業依據及標準，且涉及專門醫學。又衡酌
    強制戒治之目的，係為協助施用毒品者戒斷毒品之心癮及身
    癮所為之一種保安處分類型，而該評估標準係適用於每一位
    受觀察勒戒處分之人，具一致性、普遍性、客觀性。倘綜合
    判斷之結果，其所為之評估由形式上觀察，無擅斷或濫權等
    明顯不當之情事，法院宜予尊重。
四、經查：
　㈠抗告人基於施用第二級毒品甲基安非他命之犯意，於110年8
    月9日晚上8時許，在其臺南市○○區○○路0段00巷00弄00號住
    處內，以燒烤吸食煙霧方式，同時施用第一級毒品海洛因及
    第二級毒品甲基安非他命1次，因抗告人本次施用毒品距其
    前次強制戒治執行完畢之89年1月17日已逾3年，經原審法院
    以110年度毒聲字第948號裁定令入勒戒處所觀察、勒戒後，
    經法務部矯正署臺南看守所附設勒戒處所評分結果，前科紀
    錄與行為表現42分、臨床評估34分、社會穩定度5分，合計8
    1分（靜態因子77分、動態因子4分），綜合判斷為「有繼續
    施用毒品傾向」等節，有上開裁定、法務部矯正署臺南看守
    所附設勒戒處所111年2月23日南所衛字第11100018150號函
    附之「有無繼續施用毒品傾向證明書」、「有無繼續施用毒
    品傾向評估標準紀錄表」各1份在卷可稽。上開評估，乃法
    務部矯正署臺南看守所附設勒戒處所相關專業知識經驗人士
    在抗告人觀察、勒戒期間，依其本職學識評估抗告人之前科
    紀錄與行為表現、臨床評估、社會穩定度後所為之綜合判斷
    ，具有科學驗證所得之結論，自得憑以判斷抗告人有無繼續
    施用毒品傾向之證明，且由形式上觀察，並無擅斷或濫權等
    明顯不當之情事，法院宜予尊重其行政職權之行使及專業之
    判斷。上開評估紀錄表均已詳細標列各項評分項目及評分標
    準，與前揭勒戒處所評分說明手冊規定並無不合，且勒戒處
    所之組織、人員之資格及執行觀察、勒戒相關程序，暨判斷
    施用毒品者，有無繼續施用毒品傾向，均有相關法令嚴格規
    範，非可恣意而為。從而，原裁定依據上開法務部矯正署臺
    南看守所附設勒戒處所有無繼續施用毒品傾向證明書及評估
    標準紀錄表所載之綜合判斷結果，認抗告人有令入戒治處所
    施以強制戒治之必要，於法有據，並無違誤或不當之處。
　㈡抗告人雖以前揭意旨提出抗告，然查：
　⒈按司法實務或醫學臨床上，具有毒品前科紀錄者，或因長期
    有機會接觸毒品，或因欲藉由毒品作用暫時隔絕現實環境，
    其反覆性、繼續性地再犯施用毒品犯行之機率，確實較沒有
    毒品前科者高，因此上開評估標準方會將勒戒人之前科紀錄
    列入重要之評分項目，且於評分說明手冊明訂，復皆設有項
    目計分之合理上限，業已降低各評分項目所可能造成之過度
    影響，故將上開因素列為評分項目，與戒斷毒品目的之達成
    間具有實質關聯，無違一事不二罰之原則。抗告意旨質疑前
    開評估標準紀錄表，指摘「以抗告人之前科資料，裁定入戒
    治所戒治，顯與新修正毒品危害防制條例立法說明相違悖，
    也有一罪不二罰之疑慮」云云，尚無可採。
　⒉至抗告人抗告意旨另謂「抗告人家中只剩老母親，家中小女
    兒剛滿00歲，正是叛逆時期，母親已年老無法管教及教育，
    都是抗告人在管教照顧，抗告人已離婚，小女兒正需要人照
    顧、關懷與關心」云云，惟抗告人所稱家庭狀況上情，縱屬
    非虛，惟仍與抗告人施用毒品犯行無涉，並非法院審酌應否
    裁定被告令入戒治處所施以強制戒治之事由。且強制戒治旨
    在幫助施用毒品者戒除毒癮，用以矯治、預防行為人再犯，
    當無因行為人之家庭因素而免予執行之理。是以抗告人執前
    詞提起本件抗告，亦無理由。 
五、綜上，原審法院依據檢察官之聲請，依毒品危害防制條例第
    20條第2項後段規定，裁定抗告人令入戒治處所施以強制戒
    治，其期間為6個月以上，至無繼續強制戒治之必要為止，
    但最長不得逾1年，經核並無不合。抗告人所提抗告核無理
    由，應予駁回。
據上論斷，應依刑事訴訟法第412條，裁定如主文。　
中　　華　　民　　國　　111 　年　　3 　　月　　16　　日
                  刑事第四庭    審判長法  官  郭玫利
                                      法  官  林臻嫺 
                                      法  官  曾子珍
以上正本證明與原本無異。
不得再抗告。
　　　　　　　　　　　　　　　　　　　書記官  李淑惠
中　　華　　民　　國　　111 　年　　3 　　月　　16　　日